臺灣高等法院刑事判決　　　　　　　　　　　　　　　九十年度上易字第四四六號
　　上　訴　人
　　即　被　告　丁○○
　　選任辯護人　余淑杏
　　　　　　　　賴淑惠
　　　　　　　　洪宗巖
右上訴人因侵占案件，不服臺灣板橋地方法院八十九年度易字第二六七一號，中華民
國八十九年十二月三十日第一審判決（起訴案號：臺灣板橋地方法院檢察署八十九年
度偵字第三三八九號）提起上訴，本院判決如左：
    主  文
原判決撤銷。
丁○○意圖為自己不法之所有，而侵占自己持有他人之物者，處有期徒刑捌月。
    事  實
一、丁○○於民國（下同）八十六年一月間，自丙○○處得知朝裕水電工程有限公司
    （下稱朝裕公司）擬承攬台灣省立基隆高級海事職業學校新建鋼筋水泥造六層樓
    教室工程（下稱基隆海事學校），惟因基隆海事學校規定水電廠商須與甲級營造
    廠商共同具名承攬，而朝裕公司並無土木建築營造廠牌照，丁○○即向丙○○表
    示可以代覓營造廠商一併參與投標，嗣朝裕公司應允後，乃委託丁○○代為進行
    投標事宜，並於同年二月間，簽發票號BE0000000號，發票日八十六年二
    月一日，面額新臺幣（下同）二百五十萬元，受款人基隆海事學校之押標金支票
    乙紙及相關資料交予丙○○，由丙○○轉交與丁○○，丁○○於取得該紙支票及
    相關資料後，再轉交甲○○辦理。旋甲○○即將該支票及相關資料，併同國進工
    程有限公司（下稱國進公司）交與之相關資料及押標金六百萬元，分別於八十六
    年二月四日、八十六年二月二十五日、八十六年三月四日，以國進公司及朝裕公
    司名義，先後三次共同投標基隆海事職業學校工程，惟均未得標，乃均由參加投
    標人甲○○持國進公司及簡結發（即國進公司之負責人）之大小印鑑章當場領回
    押標金八百五十萬元，嗣甲○○即將朝裕公司參與投標之押標金二百五十萬元，
    由其妻戊○○於八十六年三月四日、三月五日及三月八日分別各給付現金四十五
    萬元、五十五萬元及六十五萬元給丁○○，另於八十六年三月八日持面額三十五
    萬元及五十萬元之支票二張交付丁○○，囑其轉交朝裕公司。詎丁○○竟意圖為
    自己不法之所有，於分次取回前開押標金後，易持有為不法所有，將該筆款項接
    續侵吞入己並挪為他用，共計二百五十萬元。嗣因朝裕公司持有丁○○交付，以
    帝藝國際貿易股份有限公司為發票人，中國國際商業銀行永和分行為付款人，票
    載發票日分別為八十六年三月二十日、三月二十五日及三月三十日，面額依序為
    三十萬元、一百萬元、一百二十萬元之支票三紙，屆期經提示均遭退票，朝裕公
    司始獲上情。
二、案經朝裕公司訴請臺灣板橋地方法院檢察署檢察官偵查起訴。
    理  由
一、訊據被告丁○○矢口否認有前開業務侵占犯行，辯稱：伊與甲○○、丙○○原就
    基隆海事職業學校之「截彎取直」工程有合夥關係，該項工程得標之後，並由伊
    擔任財務管理工作，亦即由伊負責收受下游廠商之請款單，再向甲○○請款，總
    計在伊擔任財務管理工作期間（即八十六年二月底前），合計向甲○○請款達柒
    佰柒拾貳萬參仟參佰伍拾柒元，甲○○則僅撥款約伍佰伍拾萬元（含發票差額）
    ，除此之外，甲○○並未交付其他款項。嗣基隆海事學校預定於八十六年二月初
    發包教室工程，丙○○告知有意投標但無甲級營造商執照，伊獲知甲○○可以借
    得甲級營造商之執照，即連繫雙方組成合夥團體以共同投標上開教室工程，迨於
    八十六年二月三日，伊取得丙○○交付之貳佰伍拾萬元押標金支票及相關資料後
    ，立即轉交與甲○○，由甲○○以朝裕公司及國進公司共同承攬名義負責投標，
    該工程分別於八十六年二月四日、二月廿五日及三月四日開標，惟朝裕公司與國
    進公司均未得標，乃均由參加投標人持「國進工程公司」及「簡結發」之大小印
    鑑章當場領回押標金，其中朝裕公司之押標金支票，於八十六年二月四日第一次
    流標後即由甲○○之「金邦公司」提示，另第二次及第三次之押標金據甲○○稱
    亦由國進公司領走，但應返還於朝裕公司之押標金貳佰伍拾萬元，自三月四日領
    回後卻從未交與伊。八十六年二月間，因基隆海事學校截彎取直工程之擋土牆崩
    塌，須重新施作，造成合夥團體之損失，陳某等即將此過失諉責於伊，並夥同他
    人向伊施壓，強逼伊自行承擔損失，伊因不堪壓力且因生命遭受威脅，故於二月
    底離職，並躲避陳某等，致未就全部款項進出，詳細記載於帳冊內，且因手中持
    有之相關資料亦不齊全，故認甲○○所交付之款項僅有肆佰萬元左右，嗣又另行
    重行計算，發覺竟有伍佰伍拾萬元（包含發票差額陸拾肆萬柒仟伍佰陸拾陸元）
    之多，與原來所認知之數額不同，乃誤認其中有部分是押標金款項，故於原審陳
    述：「可能有拿到肆拾伍萬元及伍拾伍萬元。」、「八十六年三月八日確實有拿
    到參拾伍萬元，八十六年四月十日伍拾萬元支票我那邊帳上沒有記錄，不知道是
    否轉給己○○，還要再查。」、「是不是這張支票，後來戊○○要拿給我時，後
    來改為領現金給我，我要回去再行查看看。」、「甲○○把工程款及押標金全部
    混在一起給我，我也弄不清楚，究竟是押標金還是工程款。」等不利於自己的陳
    述。實則伊於當時僅領取五百五十萬元之工程款，有丙○○與甲○○就相關財務
    工作進行交接所草擬之手稿記載「黃提走 0000000」等語自明，亦即伊從未收到
    甲○○返還貳佰伍拾萬元之押標金。雖甲○○及戊○○、乙○○等指稱伊有收到
    包含截彎取直工程第一期款及本案押標金共約壹仟萬元之款項，惟被告確實收到
    者，只有下列數筆：(1)八十六年一月卅一日現金貳佰萬元。(2)八十六年二月十
    八日匯款貳佰零肆萬肆仟玖佰元。(3)八十六年三月八日支票參拾伍萬元。(4)八
    十六年四月十日支票伍拾萬元。 (5)八十六年三月十二日支票陸拾肆萬柒仟伍佰
    陸拾陸元（此筆係發票差額），共計伍佰伍拾肆萬貳仟佰陸拾陸元，與前開手稿
    中「黃提走 0000000」相若，足認上開幾筆金額應均係工程款。再戊○○固指稱
    其於八十六年三月四日、三月五日、三月八日分別交給伊現金肆拾伍萬元、伍拾
    伍萬元、陸拾伍萬元及三月八日交付面額分別為陸拾伍萬元、參拾伍萬元，日期
    均為八十六年三月八日之支票及伍拾萬元，票期為八十六年四月十日之支票各乙
    紙，為退還朝裕公司之押標金云云。惟查：(1) 關於肆拾伍萬元及陸拾伍萬元現
    金部分，戊○○僅係提出自己存摺影本為佐，不足認定伊亦有收取上開款項，且
    陳、黃二人經營營造業綦久，怎可能交付大額現金卻未要求對方書立收據之理，
    足認戊○○所指，顯不足採。(2) 關於陸拾伍萬元，日期為八十六年三月八日之
    支票，係由戊○○自行提示，而就支票背面之「丁○○」二字，戊○○於原審八
    十九年十月十三日庭訊時供稱：「被告有背書」、「我要求被告背書，被告就親
    自背書後當場交給我。」，嗣於同月廿日之陳報狀上稱「事隔已久，相關細節實
    不復記憶」，其後在本院九十年五月三日庭訊時又改稱「丁○○是我寫的」，前
    後不一其詞，亦難採信。況戊○○早已知悉伊之銀行帳號（戊○○於八十六年二
    月十八日曾匯款貳佰餘萬元至伊台銀基隆分行帳戶，該行亦係金邦公司之往來銀
    行），何以不一次匯入伊之帳戶，卻甘冒風險去銀行提領大筆現款在金邦公司交
    付與伊。再者，甲○○雖稱業將應返還朝裕公司之押標金貳佰伍拾萬元交付與伊
    云云，惟於歷次庭訊之證詞即自相矛盾，啟人疑竇：(1) 就貳佰伍拾萬元如何交
    付伊乙節，甲○○於基隆地院八十六年度訴字第三三五號朝裕、國進間返還押標
    金事件證稱：貳佰伍拾萬元是丁○○交給我的，我不知道是朝裕的，我以為是丁○○的，校方有退貳佰伍拾萬元，我有付給丁○○貳佰伍拾萬元現金云云，於本
    院八十七年度上字第四六九號案件（前開案件之上訴審）證稱：競標工程之押標
    金是國進公司提出陸佰萬元押標金，朝裕公司沒有拿貳佰伍拾萬元給我，貳佰伍
    拾萬元是丁○○拿過來的，工程是國進公司與丁○○合夥，所以丁○○提了貳佰
    伍拾萬元支票，後來工程未標到，我就交還丁○○，以現金交還云云，於基隆地
    檢署八十八年度偵字第一六三○號丁○○侵占案件證稱：押標金我領走存在我的
    戶頭裡，丁○○交給我的貳佰伍拾萬押標金我還給丁○○了。．．．當初是在金
    邦工程有限公司的辦公室交給他的，我太太有看到，我當初是在台銀基隆分行提
    現金給他．．．再從中提出貳佰伍拾萬元交給丁○○。．．．是在我金邦營造股
    份有限公司辦公室裡面，公司是在中正路，交給他現金貳佰伍拾萬元云云，於原
    審八十六年三月四日訊問時供稱：確定為（未）得標，當天我就交給會計小姐（
    戊○○）轉入國進公司的戶頭，她是我太太。貳佰伍拾萬元是我太太交給被告的
    。我想是用匯款的云云，於本院證稱：當初領回押標金捌佰多萬元的票，我軋進
    公司的戶頭，後來分別將現金及支票共貳佰伍拾萬元交給丁○○云云，前後說法
    不一，顯有疑義。(2) 就何人交付乙節，甲○○於八十八年底前均證係伊自行交
    付與丁○○，且在八十八年八月廿日檢察官訊問時稱「我太太有看到」，但在原
    審即改稱：「貳佰伍拾萬元是我太太交給被告的。」，顯係臨訟飾詞，委不足採
    。(3) 就基隆海事學校之押標金退還至何帳戶，甲○○先則表示「押標金我領走
    存在我的戶頭裡」，嗣於原審稱「轉入國進公司的戶頭。」，二者顯然矛盾，且
    依嗣後戊○○之證詞及其存摺，押標金係由戊○○個人於基隆一信信二路分社之
    帳戶提領現金，並由甲○○設於上開分社之支存帳戶中支出者，而該款項既係轉
    入國進公司戶頭，卻由戊○○及甲○○個人帳戶支出，益見蹊蹺。(4) 就由何帳
    戶提領款項交付被告部分，甲○○於基隆地檢署偵查中，陳稱：「我當初是在台
    銀基隆分行提現金給他。」，惟戊○○卻又表示是在其個人前開帳戶中分別交付
    現金及開立支票，更見不實。是以戊○○自稱分別於八十六年三月四日、五日、
    八日交付之現金及支票共貳佰伍拾萬元，只有捌拾伍萬元有交付之證據（即八十
    六年三月八日之參拾伍萬元及四月十日之伍拾萬元支票），姑不論該二筆款項是
    否確為本案之押標金，根本不足貳佰伍拾萬元，足見甲○○及戊○○所稱交還貳
    佰伍拾萬元押標金云云，顯然無據。又乙○○於本院九十年六月七日時證稱伊於
    八十六年一月卅一日交付被告肆佰萬元之現金及面額貳佰陸拾柒萬參仟玖佰陸拾
    參元，八十六年一月卅一日，付款人基隆第一信用合作社，票號 AA0000000號之
    支票，以為截彎取直工程第一期款，並稱「後來他找一位林台華跟我去台灣銀行
    領肆佰萬元的現金」，甲○○亦證稱：「（肆佰萬元他拿走貳佰萬元，另外貳佰
    萬元）是林台華拿走的。」，雖乙○○及甲○○嗣於本院九十年十二月廿日的訊
    問時翻異前供，惟依相關卷證適足證明伊於是日確僅收到貳佰萬元，玆說明如下
    ：依乙○○庭呈之金邦公司台銀基隆分行存摺，截彎取直工程第一期款柒佰陸拾
    肆萬玖仟參佰伍拾玖元，業於八十六年一月卅一日匯入上開帳戶中，參酌甲○○
    之手稿及被告之請款單，金邦公司應交付伊陸佰陸拾柒萬參仟玖佰陸拾參元之工
    程款（扣除發票差額陸拾肆萬柒仟伍佰陸拾陸元），而該日基隆海事學校既已撥
    款，金邦公司即應全數給付被告，惟乙○○卻稱係以現金肆佰萬元及乙紙貳佰陸
    拾柒萬參仟玖佰陸拾參元之即期支票支付，且係由伊（或林台華）偕同至台銀基
    隆分行領款，何以被告偕同至銀行，在可以一次領取全部款項之情形下，竟要用
    一部現金一部支票之方式交付徒增麻煩。況乙○○所稱交付與伊之貳佰陸拾柒萬
    參仟玖佰陸拾參元支票，實係由甲○○提示，雖甲○○供稱「因為丁○○拿到票
    ，要把票交給我，叫我另外匯給他，因為那張票是我公司的票，我也覺得沒有什
    麼問題，就依他的要求在八十六年二月十二日匯了一筆參拾貳萬貳仟元，八十六
    年二月廿五日匯了一筆壹拾伍萬參仟元，八十六年二月十八日匯了一筆貳佰零肆
    萬仟玖佰元，前二筆匯費各參拾元，後一筆匯費肆拾元，總共貳佰伍拾萬元。剩
    下的部分應該給他現金。」云云，亦令人不解，因乙○○業於八十六年一月卅一
    日交付上開支票，衡情上開支票若於該日提示，則最遲二月二日或三日即可取得
    款項，伊怎可能未一次取得大筆款項反將該支票交與甲○○，要求甲○○於更晚
    之二月十二日再匯參拾貳萬貳仟元之理。再依卷附台銀基隆分行存摺所示，伊係
    於八十六年一月卅一日即乙○○所稱交付現金及支票共陸佰陸拾柒萬參仟玖佰陸
    拾參元之同日在台銀基隆分行開立帳戶，且依其上櫃台機編號均為 「0000000」
    ，亦可證明伊均在同一櫃台分別存入壹仟元及貳佰萬元，而金邦公司之存摺上於
    該日提領肆佰萬元現金之櫃台機編號亦同為 「0000000」，顯見三者均係在同一
    櫃台完成領、存款之手續，亦即伊於當時係遭乙○○騙走身分證登記，否則伊既
    係在台銀基隆分行開戶，為何不將全部肆佰萬元之現金及上開貳佰陸拾柒萬參仟
    玖佰陸拾參元之支票一併存入，卻僅存其中之貳佰萬元，卻持有貳佰萬元現款及
    非經銀行交換無法兌領之支票。況乙○○連陸拾餘萬元之款項都要製作傳票由伊
    簽名，何以上開高達陸佰餘萬元之款項，未見其提出傳票？且伊果真於八十六年
    一月卅一日取得上開高達陸佰餘萬元之款項，且其中肆佰萬元為現金，乙○○身
    為金邦公司之會計，為求自保，何以未要求伊立據，足認乙○○所言不實。至伊
    交付帝藝公司為發票人之三紙金額共貳佰伍拾萬元支票，純係認甲○○不會侵占
    該貳佰伍拾萬元之押標金及為履行道義責任，始應丙○○要求於八十六年二月間
    開立並交付者，上開三紙帝藝公司之支票，票期雖分別為八十六年三月廿日、廿
    二日及廿五日，惟並非係丙○○所稱「大約第三次流標（八十六年三月四日）後
    半個月以上，一個月以內」交付，而係早於八十六年二月三日至五日即交付（二
    月六日為除夕、七日大年初一），此部分朝裕公司負責人庚○○已供稱「大約是
    快要過年時，是在第三次投標以前」（應係第二次二月廿五日投標之誤）云云。
二、惟查：
(一)右開事實，業據被害人朝裕公司指訴綦詳，並有被告自承為其所書寫，內載：「
    茲於八十六年二月與國進工程有限公司共同承攬基隆高級海事職業學校投標新建
    工程，開標未得標後，國進工程有限公司將聯合承攬廠商朝裕水電工程有限公司
    之押標金給甲○○先生退還給我，特此切結，以茲證明」之切結書影本一紙（原
    審卷第三十三頁）在卷為憑。
(二)被告於臺灣基隆地方法院八十六年度訴字第三三五號朝裕公司與國進公司間返還
    押標金事件中證稱：因另一工程，甲○○有陸續出貨給我，他就直接把二百五十
    萬元充銷，甲○○給我的不止二百五十萬元，另一工程和朝裕無關，是我自己的
    。．．．第一次開標後，我就有問朝裕公司押標金是否要退還，第三次開標後，
    甲○○有把投標金二百五十萬元退還給我，本想等到工程結清後，再提出二百五
    十萬元給朝裕公司，但之後工程虧損，二百五十萬元我提不出來，也就未付給朝
    裕公司等語，有臺灣基隆地方法院八十六年度訴字第三三五號八十七年一月八日
    言詞辯論筆錄及判決附卷可參。
(三)被告確曾提出帝藝國際貿易股份有限公司簽發，面額各為一百二十萬、一百萬、
    三十萬之支票三紙交予朝裕公司等情，為被告所自承，並有該三紙支票在卷可按
    ，且證人丙○○證稱：被告在投標前，跟庚○○有在我的辦公室會面，我跟他們
    二人說，基隆海事學校有個工程，問他們二人有沒有意思要合標，水電部分我有
    告訴他們，押標金要由朝裕公司準備，工程部分要由被告準備，所以在投標前，
    庚○○才拿該張二百五十萬元支票及文件給我，叫我轉交給被告一起投標，我拿
    給被告時，有告訴他這是押標金，因為支票上面受款人有寫是基隆海事學校，很
    明顯是押標金，被告知道這是押標金，不能隨便亂使用。後來因為工程沒有標到
    ，朝裕公司一直沒有收到錢，找我要錢，我就找被告要，被告就開立三張總共二
    百五十萬元支票給朝裕公司當作還給他們公司押標金的錢，這三張支票是第三次
    流標後，大約第三次流標後半個月以上，一個月以內，因為被害人問我說為何押
    標金還沒有退還，我就去找被告要押標金，被告說他會處理，後來被告就把支票
    三張（指被告丁○○交付予被害人之帝藝國際貿易股份有限公司開立之面額各為
    一百二十萬、一百萬、三十萬之支票三紙）交給被害人，當時我有在場。後來被
    告說丙○○叫他拿二百五十萬元給我，他就拿三張支票給我，後來我到期日提示
    遭到退票等語（見原審八十九年八月十八日、八十九年十月十三日訊問筆錄、八
    十九年十二月二十二日審理筆錄），姑不論該支票係於何時簽發，若被告不知該
    二百五十萬元係押標金，或不知其向甲○○處取回之款項二百五十萬元並非押標
    金，何須無端簽發同額支票交予朝裕公司，足認其所辯與常理有違，不足採信。
(四)朝裕公司及國進公司於八十六年二月四日、八十六年二月二十五日、八十六年三
    月四日，分別三次共同投標基隆海事職業學校工程，嗣均未得標，乃均由參加投
    標人持國進公司及簡結發（即國進公司之負責人）之大小印鑑章當場領回押標金
    八百五十萬元（其中含朝裕公司之押標金二百五十萬元），有基隆海事職業學校
    八十九年九月七日基海庶字第一一五五一號函及其第一、二、三次開標紀錄表為
    證，且證人即甲○○之妻戊○○證稱：我於八十六年三月八日拿面額三十五萬元
    、六十五萬元、五十萬元三張支票共一百五十萬元給被告，前面兩張到期日是八
    十六年三月八日，後面一張到期日是八十六年四月十日，面額三十五萬元、五十
    萬元支票分別在八十六年三月十日及八十六年四月十日兌現，那一張六十五萬元
    支票被告跟我說，他急著要現金，說他銀行沒有戶頭，換票還要一、二天，當天
    他就需要這筆金錢，要我領現金給他，我就馬上去領現金給被告，被告就把該張
    支票還給我，另外一百萬元，分別在三月四日及三月五日分別各給付現金四十五
    萬元及五十五萬元給被告，其中三月四日所領九十二萬元，其中四十五萬元就是
    給被告，我當時有告知被告這是押標金，被告確實有領走二百五十萬元押標金等
語（見原審八十九年十月二十日、八十九年十二月一日訊問筆錄），證人甲○○
    證稱：我所言如太太戊○○一樣，因為金錢都是由我太太處理的，我有告知被告
    這是押標金，因為是用我私人的支票給的，如果是工程款一定是用公司的支票，
    被告故意將工程款與押標金搞混等情（見原審八十九年十月二十日、八十九年十
    二月一日訊問筆錄）。再參諸證人戊○○於八十九年十月二十日庭呈之呈報狀所
    附面額三十五萬元、六十五萬元、五十萬元三張支票及其存款存摺上均詳載有支
    付前述二百五十萬元之金額明細表，有戊○○於八十九年十月二十日庭呈之呈報
    狀及其所附三張支票、存款存摺為證，益足據為不利於被告之認定。
(五)被告於原審供稱：戊○○交付之三十五萬元那張支票我有收到，是支付金邦公司
    的工程款的，其餘六十五萬元及五十萬元的支票我沒有收到，這二張支票不是交
    給我的（見原審八十九年八月十八日、八十九年十月十三日訊問筆錄）．．．，
    。丙○○拿朝裕水電支票給我時，是以股東身分拿過來的，當時還沒有投標，丙○○並沒有說是朝裕水電的金錢，我當時以為他是以股東身分拿金錢給我投標的
    ，當時丙○○並沒有給我簽收，如果我有意思要侵占，我當時絕口否認就可以了
    ，我當時與甲○○並不認識庚○○。（八十六年三月四日、五日）可能有拿到戊○○交付之四十五萬元及五十五萬元，八十六年三月八日確實有領到三十五萬元
    ，八十六年四月十日之五十萬元支票我那邊帳上沒有紀錄，不知道是否轉給己○○（按該部分證人己○○於本院證稱係其男友曾天福所交付，證人曾天福於本院
    證稱係被告所交付），還要再查。（八十六年三月八日戊○○有沒有拿一張六十
    五萬元支票交給我）我的資料上面沒有。是不是這張支票後來戊○○要拿給我時
    ，後來改為領現金給我，我要再行查看看。我在八十六年二月底前總共向學校請
    款七百多萬元，直接撥給金邦公司，金邦公司根據我的發票再行撥給我，因為我
    是擔任合夥總務工作，二月底被撤換，所以帳目都亂掉了，因為八十六年二月之
    前只有給我四百多萬元，尚欠三百萬元左右，所以三月時陸陸續續給我約二百萬
    元，我認為是應該給我的前面工程款，所以我不知道該二百萬元是要給被害人朝
    裕公司之庚○○，我絕對沒有侵占的意思，金錢也不是我故意弄亂的，我拿的金
    錢都支付給工程款等情（見原審八十九年十二月一日訊問筆錄）．．．甲○○把
    工程款及押標金全部混在一起給我，我也弄不清楚，究竟是押標金還是工程款，
    我查起來我總共收到五百五十萬元左右，甲○○給我時，甲○○自己也不知道是
    押標金還是工程款。庚○○跟我並沒有任何投標關係，丙○○拿給我時，我知道
    是要投標的，我並不知是朝裕公司的錢，我拿給甲○○時，有告訴他這是要投標
    的錢，丙○○拿給我時，有告訴我，這是要投標的錢，我知道那是水電押標金，
    但是我不知道是哪一家水電公司的等語（見原審八十九年十二月二十二日審理筆
    錄），對於甲○○支付之款項是否為工程款或押標金，陳稱不清楚，已見情虛。
    再者，被告於原審八十九年八月十八日、八十九年十月十三日訊問時供稱：丙○○交付之二百五十萬元是朝裕公司投標金，但投標不成，甲○○並沒有把投標金
    二百五十萬元退還給我等語，嗣於原審八十九年十二月一日訊問時改稱：丙○○
    交付之二百五十萬元，我當時以為他是以股東身分拿金錢給我投標的，八十六年
    三月時陸陸續續給我約二百萬元，我不知道該二百萬元是要給被害人朝裕公司之
    庚○○等語，於原審八十九年十二月二十二日審理時改稱：丙○○拿給我時，有
    告訴我，這是要投標的錢，我知道那是水電押標金，但是我不知道是哪一家水電
    公司的等語，前後不一其詞，足認其所辯不知丙○○所交付水電押標金是哪一家
    水電公司之押標金，以及八十六年三月收到甲○○之配偶戊○○交付之二百多萬
    元，係工程款云云，無非空言，不足採信。
(六)被告於八十六年一月三十一日與甲○○負責之金邦公司會計乙○○就前開工程款
    會算結果，金邦公司應先支付被告六百六十七萬三千九百六十三元，再於被告提
    出發票後，支付六十四萬七千五百六十六元發票差額等情，為被告及甲○○所自
    承，並有被告提出之會算資料及金邦公司轉帳傳票影本在卷為憑，而前開款項中
    之四百萬元係由被告於八十六年一月三十一日登記提領等情，有臺灣銀行基隆分
    行九十年六月二十九日（九十）銀基出字第三七五一號函影本在卷為憑，雖乙○○於本院九十年六月七日時證稱：「後來他（指被告）找一位林台華跟我去台灣
    銀行領肆佰萬元的現金」，甲○○亦證稱：「（肆佰萬元他拿走貳佰萬元，另外
    貳佰萬元）是林台華拿走的。」，惟乙○○及甲○○於本院九十年十二月廿日的
    訊問時堅稱係被告領取，與前開證據相符，另二百六十七萬三千九百六十三元，
    原係由金邦公司簽發支票交予被告，惟被告於收受後，將支票交還甲○○，並由
    甲○○分次交付款項，甲○○遂分次囑其妻戊○○匯款三十萬二千元及十五萬三
    千元予被告指定之帝藝國際貿易有限公司，及匯款二百零四萬四千九百元與被告
    ，餘以現金支付等情，亦據甲○○供稱：「因為丁○○拿到票，要把票交給我，
    叫我另外匯給他，因為那張票是我公司的票，我也覺得沒有什麼問題，就依他的
    要求在八十六年二月十二日匯了一筆參拾貳萬貳仟元，八十六年二月廿五日匯了
    一筆壹拾伍萬參仟元，八十六年二月十八日匯了一筆貳佰零肆萬仟玖佰元，前二
    筆匯費各參拾元，後一筆匯費肆拾元，總共貳佰伍拾萬元。剩下的部分應該給他
    現金。」等語在卷，並有匯款單三紙在卷可參，另發票差額六十四萬七千五百六
    十六元部分，嗣係由金邦公司簽發同額支票一紙交予被告，已由被告提示付款等
    情，亦有基隆市第一信用合作社九十年九月十九日基一信字第五一九號函附支票
    正反面影本二份附卷可稽，而衡情被告既已與金邦公司會算於前，嗣並於交付發
    票後收受發票差額六十四萬七千五百六十六元之支票，乃竟供稱原先會算之款項
    二百萬元未予付清，且未採取任何手段，豈非有悖常情。
(七)卷附甲○○與丙○○會算工程款收支情形之手搞影本雖記載：「黃提去五百五十
    萬元」，且該文書之真正，為甲○○及丙○○所自承，惟甲○○堅指該款項係其
    與丙○○會算結果，縱有不符，亦與被告無涉，且依被告自承取得之款項，即
    (1)八十六年一月卅一日現金貳佰萬元。(2)八十六年二月十八日匯款貳佰零肆萬
    肆仟玖佰元。(3)八十六年三月八日支票參拾伍萬元。(4)八十六年四月十日支票
    伍拾萬元。（發票差額即八十六年三月十二日支票陸拾肆萬柒仟伍佰陸拾陸元不
    計算在內），加計前開三十萬二千元及十五萬三千元之款項，如不包括另二百萬
    元，被告計僅收取五百二十四萬九千九百元，亦與前開收支手稿記載被告取得五
    百五十萬元工程款之情形不符，況被告於原審先則供稱：「甲○○之公司分別在
    八十六年一月三十一日、二月十八日、三月八日匯入我帳戶各兩百萬元、兩百零
    四萬四千九百元、三十五萬元，總共四百三十九萬四千九百元」，嗣改謂：「八
    十六年二月之前只有給我四百多萬元，尚欠三百萬元，所以三月時陸陸續續給我
    約二百萬元，我認為是應該給我前面工程款」，雖前後矛盾，且與前開五百五十
    萬元之數額不一，但亦自承金邦公司甲○○於八十六年三月間有另支付伊二百餘
    萬元之事實（按前開二百萬元及二百零四萬四千九百元係分別於八十六年一月三
    十日及同年二月十八日支付），足認被告所辯之情不可採信，前開會算手稿自亦
    不足作為有利於被告認定。
(八)至證人甲○○就前開貳佰伍拾萬元係如何交付被告，係何人交付，以及基隆海事
    學校之押標金究係退還至何帳戶各節，先後供詞固不一致，惟其於本院調查時供
    稱前開款項係因其妻戊○○所支付，故其對於細節並不清楚，僅約略說明等語，
    與證人戊○○供證之情節相符，且並不影響本院前開事實之認定，自難以其證詞
    有部分瑕疵即遽認全部為不可採信。再金邦公司會計乙○○由被告偕同至台銀基
    隆分行領款，在可以一次領取全部款項之情形下，以現金肆佰萬元及貳佰陸拾柒
    萬參仟玖佰陸拾參元之即期支票乙紙支付被告，或乃基於彼等間特殊之考量，尚
    難認有悖常情而不可採。又金邦公司會計乙○○交付與被告之貳佰陸拾柒萬參仟
    玖佰陸拾參元支票，何以由甲○○之妻戊○○提示等情，業據甲○○供承明確，
    有如前述，雖該支票票載發票日為八十六年一月卅日，如於該日提示，最遲二月
    二日或三日即可取得款項，乃被告卻將該支票交與甲○○，並由甲○○於八十六
    年二月十二日再匯與部分款項即參拾貳萬貳仟元與被告，似與常情有違，但此亦
    係被告與金邦公司甲○○之約定，其中內情，他人無由置啄。再被告於前開時日
    提領肆佰萬元現金並在台銀基隆分行開戶後，未將全部肆佰萬元之現金及上開貳
    佰陸拾柒萬參仟玖佰陸拾參元之支票一併存入，而僅存其中之貳佰萬元，要屬個
    人因素考慮，尚難指為不可能。至金邦公司會計乙○○對於陸拾餘萬元之款項製
    作傳票由被告簽名，另前開高達陸佰餘萬元之款項，未見乙○○提出傳票，亦未
    見要求被告立據，係屬乙○○處理會計項目之嚴謹與否，與會計乙○○是否交付
    前開陸佰餘萬元之款項無涉，被告執此爭議，亦不足取，附此敘明。
三、綜上所述，被告明知丙○○所交付水電押標金係朝裕公司投標之押標金，嗣該款
    項經甲○○退還由被告轉交朝裕公司後，被告竟意圖為自己不法之所有，未為轉
    交，反易持有為不法所有，挪用為填補其工程之虧損，足認被告侵占前開告訴人
    之押標金二百五十萬元甚明，所辯無非卸責之詞，並不足採，其罪證明確，犯行
    堪以認定。
四、按刑法第三百三十六條第二項所謂業務，係指吾人於社會上之地位所繼續經營之
    事務而言，其僅偶一從事者，不得謂為業務，侵占業務上持有物之罪，以其所侵
    占之他人所有係因執行業務而持有為構成要件，若非因執行業務而基於其他委任
    關係持有他人所有物，即與該罪構成要件不符，祇能以普通侵占論科（最高法院
    二十三年度上字第一六二○號、二十六年度滬上字第二九號判例參照）。本件被
    害人公司代表人庚○○供稱：伊完全不認識被告及甲○○，所以沒有委託他二人
    幫我辦理投標事宜，伊係將支票二百五十萬元交給丙○○等語，足見朝裕公司並
    沒有直接委託被告辦理投標事宜，而係被告在甲○○欲退還前開款項與朝裕公司
    ，並由被告轉交之際，由被告予以侵占入己，至為明灼，足見被告並非因執行業
    務而持有押標金，與業務侵占罪構成要件不符，祇能以普通侵占罪論處。是核被
    告丁○○所為，係犯刑法第三百三十五條第一項普通侵占之罪，公訴人認被告係
    犯刑法第三百三十六條第二項業務侵占之罪，尚有未洽，起訴法條應予變更。被
    告係以接續之手法侵占前開款項，應祇成立一罪。
五、原審據以論罪科刑，固非無見。惟查：本件被告就前開二百五十萬元之款項，係
    以接續侵占之方法為之，乃原判決未予論及，尚有未洽。被告上訴意旨，否認犯
  罪，雖無理由，但查原判決既有上開可議，要屬無可維持，應予撤銷改判。爰審
    酌被告犯罪之動機、目的、手段，犯罪時所受之刺激及其品性、生活狀況、智識
    程度、犯罪所生之損害、犯罪後態度及已與被害人朝裕公司當庭成立和解二百五
    十萬元，然尚未給付款項等一切情狀，量處如主文第二項所示之刑，以示懲儆。
據上論斷，應依刑事訴訟法第三百六十九條第一項前段、第三百六十四條、第二百九
十九條第一項前段、第三百條、刑法第三百三十五條第一項、罰金罰鍰提高標準條例
第一條前段，判決如主文。
本案經檢察官曾忠己到庭執行職務。
中      華      民      國    九十一    年      三      月     二十     日
                              台灣高等法院刑事第六庭
                                  審判長法  官  高  明  哲
                                        法  官  王  麗  莉
                                        法  官  徐  培  元
右正本證明與原本無異。
不得上訴。
                                        書記官  李  垂  福
中      華      民      國     九十一   年      三      月    二十一    日
附錄：本案論罪科刑法條全文
行法第三百三十五條第一項：
意圖為自己或第三人不法之所有，而侵佔自己持有他人之物者，處五年以下有期徒刑
、拘役、或科或併科一千元以下罰金。
